臺灣屏東地方法院民事判決　　　　　　　 93年度訴字第250號
原　　　告　甲○○
訴訟代理人　林榮和律師
被　　　告　丙○○
兼訴訟代理人己○○
上二人共同
訴訟代理人　乙○○
被　　　告　丁○○
　　　　　　辛○○
　　　　　　戊○○
　　　　　　庚○○
上列當事人間分割共有物事件，本院於民國94年4月13日言詞辯
論終結，判決如下：
    主      文
兩造共有坐落屏東縣屏東市○○段四三一之一三三地號、地目建
、面積六七０平方公尺土地；及同段四三一之一三五地號、地目
建、面積五一五平方公尺土地，依下列方法分割：如附圖一所示
編號Ａ部分、面積一七八平方公尺分歸原告所有；編號Ｂ部分、
面積四九二平方公尺及編號Ｃ部分、面積五一五平方公尺分歸被
告丙○○、己○○、丁○○、辛○○、戊○○及庚○○按應有部
分被告丙○○、己○○及戊○○各五一分之八；丁○○、辛○○
、庚○○各五一分之九之比例保持共有。
訴訟費用由兩造依應有部分比例負擔。
    事實及理由
一、本件原告及被告庚○○、戊○○受合法通知，無正當理由，
    未於言詞辯論期日到場，核無民事訴訟法第386 條各款所列
    情形，爰依被告己○○、丁○○、辛○○聲請，由其一造辯
    論而為判決。
二、原告起訴主張：坐落屏東縣屏東市○○段431之133地號土地
    、地目建、面積670平方公尺及同段431之135地號土地、地
    目建、面積515 平方公尺土地（下稱系爭2 筆土地）為兩造
    所分別共有，應有部分如附表所示，現由兩造分別占有使用
    ，因共有人無法協議分割，又系爭土地並無約定不能分割，
    亦無使用目的不能分割之情事，爰訴請裁判分割，並就系爭
    2 筆土地各別分割，分割方法如附圖3 所示。於本院聲明：
    請求准予裁判分割。
三、被告丙○○、己○○、丁○○、辛○○、戊○○及庚○○則
    以：請求合併分割，分割後被告6 人仍繼續保持共有等語置
    辯。
四、按各共有人，除因物之使用目的不能分割或契約訂有不分割
    之期限者外，得隨時請求分割共有物，民法第823 條第1 項
    定有明文。本件原告主張系爭土地，為兩造所共有，應有部
    分如附表所示，系爭土地均為鄉村區乙種建築用地，兩造間
    就系爭土地並無不得分割之特約，亦無因其使用目的不能分
    割之情事，惟兩造就分割方法不能達成協議等情，為被告所
    不爭執，並有土地登記謄本附卷可稽（見本院卷第8 至13頁
    ），此部分堪信為實。兩造既無不得分割之特約，共有土地
    亦無因其使用目的不能分割之情形，原告訴請判決分割，核
    屬允當，自應准許。
五、次按，請求共有物之分割，應由法院依民法第824 條命為適
    當之分配，不受當事人主張之拘束，法院則應參酌當事人之
    聲明、共有物之性質、經濟效用及全體共有人利益等公平決
    定之。經查：
  (一)系爭2 筆土地地目均為建、共有人及其應有部分均相同，又
    被告及訴外人藍燕飛原均係本於共有物分割之法律關係而取
    得系爭2 筆土地所有權應有部分，嗣經本院強制執行程序拍
    賣訴外人藍燕飛之財產時，由原告拍定繼受取得系爭2 筆土
    地如附表所示之所有權應有部分等情，為兩造所不爭，堪認
    兩造係以成立一共有關係之意思而共有系爭2 筆土地，則被
    告請求合併分割，即屬有據，原告主張系爭2 筆土地應各別
    分割云云，尚不足採。
  (二)系爭431-133 地號土地地目為建、面積670 平方公尺，431-
    135 地號土地地目為建、面積515 平方公尺，中間尚有同段
    431 之134 地號土地，現為泥土空地，供私人通行，系爭2
    筆土地現由兩造分別占有使用，占有使用情形分別為原告占
    有如附圖2 所示編號Ｄ及Ｄ１部分之圍牆空地及加強磚造2
    層樓房，被告辛○○占有如附圖2 所示編號Ｃ部分之加強磚
    造2 層樓房及車庫，被告戊○○占有如附圖2 所示編號Ｂ部
    之舊有房屋，被告丁○○占有如附圖2 所示編號Ａ及Ａ１部
    分之新建樓房及鐵架蓋浪板平房、原告所有之建物與被告辛○○所有之車庫緊鄰等情，業據本院會同屏東地政事務所測
    量人員至現場勘測屬實，並製有勘驗筆錄及土地複丈成果圖
    各1 份附卷可參（見本院卷第86至88頁及第92頁），並有被
    告提出之照片2 張在卷可佐（見本院卷72至73頁），是系爭
    土地現已由兩造當事人所分別占有使用等情，應堪認定。
  (三)另被告6 人均請求合併分割，及依照現在共有人使用現況加
    以分割，並請求繼續保持共有，另原告占有如附圖2 所示編
    號Ｄ部分之加強磚造2 層樓房即門牌編號屏東市○○街1 之
    2 號建物（下稱系爭建物）原為訴外人藍燕飛於86年間所興
    建，並已辦理建物保存登記，興建當時並經含被告6 人在內
    之全體土地共有人簽立土地使用權同意書，同意系爭建物之
    興建，嗣訴外人藍燕飛於系爭2 筆土地所有權應有部分及系
    爭建物已由原告於本院強制執行程序中拍定繼受等情，業經
    本院依職權調取本院91年度執字第10623 號執行卷宗及向屏
    東縣政府調取系爭建物之建照執照及使用執照卷宗閱明無訛
    ，復為兩造所不爭，堪信為真實。
  (四)又建築基地之法定空地併同建築物之分割，非於分割後合於
    ：1.每一建築基地之法定空地與建築物所占地面應相連接，
    連接部分寬度不得小於2 公尺。2.每一建築基地之建蔽率應
    合於規定。但本辦法發布前已領建造執照，或已提出申請而
    於本辦法發布後方領得建造執照者，不在此限。3.每一建築
    基地均應連接建築線並得單獨申請建築。4.每一建築基地之
    建築物應具獨立之出入口者，不得為之；又建築基地空地面
    積超過依法應保留之法定空地面積者，其超出部分之分割，
    應以分割後能單獨建築使用或已與其鄰地成立協議調整地形
    或合併建築使用者為限。建築基地法定空地分割辦法第3 條
    及第4 條分別定有明文。本件原告所有之系爭建物興建當時
    既經其他共有人同意而領取相關建築執照興建並已辦理建物
    保存登記，則本件系爭2 筆土地於分割時自應考量系爭建物
    於分割後之建蔽率及留設之空地位置等應合於前揭法規之規
    定。經查：系爭建物86年間興建當時建照築照上載之申請建
    築基地總面積為306.67平方公尺，法定最高建蔽率為60％，
    如依建蔽率60％換算，其法定空地應為122.67平方公尺（
    306.67×40％），惟系爭建物實際之建築面積僅57.73 平方
    公尺，即實際建蔽率為19％，其餘均留作空地，此據本院依
    職權向屏東縣政府調取之建造執照及使用執照卷宗核閱屬實
    ，並有建築設計圖說附卷可參（見本院卷第85至87頁），且
    與規劃設計系爭建物建築圖說之建築師許文成到庭證述互核
    相符（見本院卷第93至97頁），則系爭建物之建蔽率並未達
    法定最高限度，且其建築基地空地面積亦超過依法應保留之
    法定空地面積，應堪予認定。另系爭建物興建至今並無增建
    ，亦為兩造所不爭，則如依上開系爭建物之實際建築面積
    57.73 平方公尺及最大限度建蔽率60％計算，則系爭建物建
    築基地之法定空地併同建築物一同分割時，依法應留設之法
    定空地面積至少應為38.49 平方公尺（57.73 ÷0.6 ×0.4=
    38.4 9），其建蔽率始合於規定。
  (五)原告提出如附圖3 之分割方法，主張由原告就系爭431 之13
    3 地號土地分得編號Ａ部分及系爭431 之135 地號土地分得
    編號Ａ或編號Ｃ部分，餘則由被告保持共有云云。惟查系爭
    2 筆土地共有人及應有部分均相同，亦本於成立一共有關係
    之意思共有業據前述，又系爭2 筆土地均為建地，如依原告
    之方案，其現有系爭建物分割後之建築基地之法定空地與建
    築物所占地面雖相連接，惟連接寬度恐不足2 公尺，並不符
    合上開建築基地法定空地分割辦法第3 條第1 項第1 款規定
    ，又其所分得之2 塊土地面積僅分別為101 平方公尺及77平
    方公尺，面積均不大，並不利於將來建屋使用及經濟價值，
    且將造成被告辛○○與原告系爭建物相鄰部分之車庫及被告
    丁○○所有如附圖2 編號Ａ部分之新建樓房或Ａ１部分之鐵
    架蓋浪板平房建物須拆除一部分，而有礙現有建物之使用及
    經濟價值，又原告之上開方案亦將導致原告個人取得現臨私
    有人即被告亦顯屬不公，是原告主張上開方案，並不足採。
  (六)綜合上述，本院考量兩造之當事人意願、共有物之使用現狀
    、原告系爭建物興建當時之基地位置及分割後應符合上開相
    關建築法規，分割後原告所有系爭建物法定空地超出部分，
    被告同意由被告辛○○與其所有如附圖2 編號Ｃ部分建物重
    新整合，規劃作為其編號Ｃ建物之法定空地使用，及現有建
    築物之經濟價值、分割後之土地整體形狀、經濟效益等情狀
    ，認系爭土地之分割方法應以主文第1 項所示之方式為適當
    。
六、據上論結，原告之訴為有理由，依民事訴訟法第385 條第1
    項前段、第80條之1，判決如主文。
中　　華　　民　　國　　94　　年　　4 　　月　　27　　日
                  民事第一庭    審判長法　官　羅心芳
                                      法  官  翁世容
                                      法  官  林雅莉
正本係照原本作成。
如不服本判決，應於收受送達後20日內向本院提出上訴書狀，其
未表明上訴理由者，應於提出上訴後20日內向本院補提理由書狀
（均須按他造當事人之人數附繕本）。
                                      書記官　黃佳惠
中　　華　　民　　國　　94　　年　　4 　　月　　27　　日
附表：
┌───────────┬────────┬───────┐
│土  地  坐  落        │所  有  權  人  │應  有  部  分│
├───────────┼────────┼───────┤
│屏東市○○段431-133 及│甲○○          │600分之90     │
│同段431-135地號土地   ├────────┼───────┤
│                      │丙○○          │600分之80     │
│                      ├────────┼───────┤
│                      │辛○○          │600分之90     │
│                      ├────────┼───────┤
│                      │丁○○          │600分之90     │
│                      ├────────┼───────┤
│                      │庚○○          │600分之90     │
│                      ├────────┼───────┤
│                      │己○○          │600分之80     │
│                      ├────────┼───────┤
│                      │戊○○          │600分之80     │
└───────────┴────────┴───────┘
